【裁判字號】    89,訴,556
【裁判日期】    890814
【裁判案由】    詐欺等
【裁判全文】
臺灣板橋地方法院刑事判決                          八十九年度訴字第五五六號
    公  訴  人  臺灣板橋地方法院檢察署檢察官
    被      告  戊○○
                庚○○
右被告因詐欺等案件，經檢察官提起公訴（八十八年度偵緝字第一三五０號、第一三
五一號），本院判決如左：
    主  文
戊○○、庚○○共同連續行使偽造私文書，足以生損害於他人，均處有期徒刑壹年陸
月。
    事  實
一、戊○○與其子庚○○共同基於意圖為自己不法所有之概括犯意，由戊○○擔任會
    首，庚○○負責開標、收取標金、交付得標會款等事宜，於民國八十五年三月五
    日，在臺北縣鶯歌鎮○○街四十號三樓原住處召集民間互助會，會期自八十五年
    四月五日起至八十九年九月五日止，約定每期會款為新臺幣（下同）一萬元，每
    年六月二十日及十二月五日加標二次，連同會首共計六十四名（起訴書誤載為六
    十三名），每次開標時間為晚上八點，採外標方式標會。其二人均明知於八十五
    年六月初經濟已陷於困難，無支付能力，竟在上址，先後於附表所示之冒標日期
    ，連續偽造被冒標者姓名偽填標息於依習慣係表示標取會款之標會單準文書（標
    會單均已棄失），冒稱如附表所示未到場之被冒標者得標而提示行使，以該方式
    共冒標十二會，致使附表所示之各活會會員陷於錯誤而交付會款，共詐得如附表
    所示之會款三百八十四萬零八百元，並足生損害於被冒標者及其他活會會員（詳
    細之會名、冒標日期、被冒標者、冒標得標金額、各活會會員及冒標詐得款項詳
    如附表所載）。迨至八十七年十二月五日戊○○宣布停會後，經活會會員查證而
    悉上情，屆此始知受騙。
二、案經被害人甲○○、癸○○、子○○、己○○、巳○○、壬○○、乙○○（起訴
    書誤載為李桂栗）、辰○○、丙○○、寅○○（起訴書誤載為陳幼弟）、辛○○
    、葉仙廷、陳清輝、朱乙夫訴請臺灣板橋地方法院檢察署檢察官偵查起訴。
    理  由
一、訊據被告戊○○、庚○○對於右揭時地多次偽填標息金額，冒稱乙○○等十二人
    次得標行使，使其他活會會員誤信而交付會款，詐得會款計三百八十四萬零八百
    元之事實坦承不諱，核與告訴人即活會會員甲○○、癸○○、己○○、辛○○、
    乙○○、辰○○及寅○○指訴之情節相符，並有上開互助會單一紙附卷足佐，事
    證明確，被告犯行洵堪認定，自應依法予以論科。
二、按民間互助會之投標單，其上如僅記載投標人之姓名及標金，則依習慣係表示投
    標人願以該標金為利息標取會款用意之證明，為同法第二百二十條第一項規定以
    私文書論之準私文書（最高法院八十四年度臺上字第四一三０號、八十七年度臺
    上字第四八二號判決參照）。本件被告戊○○、庚○○二人先後於附表所示之冒
    標日期，連續在標單上偽填姓名、標息，依習慣自足以表示被冒標者乙○○等人
    願出息標取會款用意之證明，該標會單依刑法第二百二十條第一項之規定應以私
    文書論，其偽造該標會單復向各該活會會員詐稱被冒標者得標而行使，使不知情
    之活會會員陷於錯誤而繳交會款，其行為自足以生損害於被冒標者及各活會會員
    ，核其等所為，均係犯刑法第二百十六條、第二百二十條第一項、第二百十條之
    行使偽造私文書罪、第三百三十九條第一項之詐欺取財罪。其二人所犯上揭犯行
    ，有犯意聯絡及行為分擔，皆為共同正犯。又偽造署名之部分行為為偽造私文書
    之全部行為所吸收、偽造私文書之低度行為復為行使偽造私文書之高度行為所吸
    收，均不另論罪。渠等於附表所示所為同一次冒標詐欺行為，同時向多數會員詐
    取會款，係以一行為觸犯數個相同之詐欺罪名，為同種想像競合犯，應依刑法第
    五十五條之規定從一重處斷。再被告二人先後多次行使偽造私文書及詐欺取財犯
    行，均時間緊接，所犯構成要件亦皆復相同，顯均係基於概括犯意為之，均應依
    連續犯之規定論以一罪，並各依法加重其刑。所犯上開行使偽造私文書罪及詐欺
    取財罪間，有方法結果之牽連關係，為牽連犯，自應從一重之行使偽造私文書處
    斷。爰審酌被告二人招募互助會，冒標詐欺之期間及次數，詐得金額高達三百八
    十四萬零八百元，經通緝始獲到案，且犯後迄未與被害人即被冒標者及其他活會
    會員達成和解等一切情狀，分別量處如主文所示之刑，以資懲儆。至偽填標息之
    標會單十二紙，雖係被告戊○○、庚○○所有供共犯詐欺、行使偽造私文書犯行
    所用之物，惟業已棄失，經被告二人陳明在卷，且未據扣案，自不另為沒收之諭
    知，併此敘明。
三、公訴意旨另以：被告戊○○、庚○○二人另於八十七年三月間召集互助會，由戊○○任會首，期間自八十七年四月二十日起至九十年一月二十日止，每期會款為
    二萬元，連同會首共計三十四名，嗣至八十七年十二月五日即宣告停會，尚有活
    會會員二十六名，因認被告二人此部分亦涉有行使偽造私文書、詐欺取財犯行云
    云。惟查，訊據被告戊○○、庚○○堅詞否認有何上開犯行，均辯稱伊等均未偽
    造標單冒標行詐等情，核與此互助會會員甲○○、己○○、辛○○、馬永雄、丑
    ○（為會員卯○○之配偶）、乙○○、丁○○○及辰○○等人於本院調查時均一
    致陳稱：渠等皆係活會且無冒標情事等語（見本院八十九年四月二十七日、同年
    五月十日調查筆錄）悉相符合，足徵被告確未行詐，遑言陷於錯誤之有？自不得
    徒以停會之事實，遽認被告二人行使偽造私文書施詐。此外，復查無其他積極證
    據足認被告戊○○、庚○○就此有何公訴意旨所指之行使偽造私文書、詐欺取財
    犯嫌，應認其此部分犯行尚屬不能證明。惟公訴人既認此部分與前揭論罪科刑部
    分，有裁判上一罪連續犯之關係，爰不另為無罪之諭知。
據上論斷，應依刑事訴訟法第二百九十九條第一項前段，刑法第二十八條、第五十六
條、第二百十六條、第二百十條、第三百三十九條第一項、第五十五條，罰金罰鍰提
高標準條例第一條前段，判決如主文。
本案經檢察官陳伯厚到庭執行職務
中      華      民      國    八十九    年      八      月    十四      日
                                臺灣板橋地方法院刑事第六庭
                                        法  官  彭  松  江
右正本證明與原本無異。
如不服本判決，應於判決送達後十日內，向本院提出上訴狀。
                                        書記官  林  秀  惠
中      華      民      國    八十九    年      八      月    十四      日
附錄本案論罪科刑法條全文：
刑法第二百十六條：
  行使第二百十條至第二百十五條之文書者，依偽造、變造文書或登載不實事項或使
登載不實事項之規定處斷。
刑法第二百二十條：
  在紙上或物品上之文字、符號、圖畫、照像，依習慣或特約，足以為表示其用意之
證明者，關於本章及本章以外各罪，以文書論。
  錄音、錄影或電磁紀錄，藉機器或電腦之處理所顯示之聲音、影像或符號，足以為
表示其用意之證明者，亦同。
  稱電磁紀錄，指以電子、磁性或其他無法以人之知覺直接認識之方式所製成之紀錄
，而供電腦處理之用者。
刑法第二百十條：
  偽造、變造私文書，足以生損害於公眾或他人者，處五年以下有期徒刑。
刑法第三百三十九條：
  意圖為自己或第三人不法之所有，以詐術使人將本人或第三人之物交付者，處五年
以下有期徒刑、拘役或科或併科一千元以下罰金。
  以前項方法得財產上不法之利益或使第三人得之者，亦同。
  前二項之未遂犯罰之。


司法院資訊處製作；財團法人民間司法改革基金會備份。
